臺北高等行政法院判決
　　　　　　　　　　　　　92年度訴字第02209號
　　　　　　　　　　　　　94.
原　　　告　甲○○
訴訟代理人　謝佳伯律師
複　代理人　許惠月律師
　　　　　　李宏澤律師
被　　　告　經濟部智慧財產局
代　表　人　蔡練生（局長）
訴訟代理人　丁○○
被告參加人　日商‧夏普股份有限公司
代　表　人　乙○○○董事長）.
訴訟代理人　簡秀如律師
　　　　　　李文傑律師（兼送達代收人）
　　　　　　丙○○律師
上列當事人間因發明專利舉發事件，原告不服經濟部中華民國92
年3月20日經訴字第09206206980號訴願決定，提起行政訴訟。本
院判決如下：
　　主  文
原告之訴駁回。
訴訟費用由原告負擔。
　　事  實
一、事實概要：參加人前於民國（下同，除西元外）86年4月8日
    以「液晶顯示裝置及其驅動方法」向經濟部中央標準局（88
    年1月26日改制為被告）申請發明專利，經該局編為第00000
    000號審查，准予專利，並於公告期滿後，發給發明第10826
    5號專利證書（下稱系爭案）。嗣原告以其有違核准時專利
    法第20條第1項第1款及第2項之規定，不符發明專利要件，
    於90年5月2日對之提起舉發，案經被告審查，於91年11 月
    21日以 (91)智專3(4)01029字第09189002556號專利舉發審
    定書（下稱原處分）為舉發不成立之處分。原告不服，提起
    訴願，嗣經經濟部訴願決定駁回，遂提起本件行政訴訟。
二、兩造聲明：
　(一)原告聲明求為判決：
    1.訴願決定、原處分均撤銷。
    2.被告應就原告90年5月2日舉發申請案作成舉發成立之行政
      處分。
    3.訴訟費用由被告負擔。
　(二)被告及參加人聲明求為判決：如主文所示。
三、兩造之爭點：
    系爭案是否於申請前已見於刊物或已公開使用？系爭案是否
    係運用申請前既有之技術或知識，而為熟習該項技術者所能
    輕易完成者？
　(一)原告主張之理由：
    1.系爭案之申請日為86年4月8日，而原告係援引美國第00
      00000號專利（西元1994年2月8日公告）「具有周圍虛擬
      配線液晶顯示裝置」（下稱引證案）為舉發之證據2，主
      張系爭案不具新穎性及進步性，而有違反當時（即83年1
      月21日修正公布）之專利法第20條第1項第1款及第2項之
      規定。原處分理由略以「證據2（按即引證案）之目的依
      其專利說明書第1欄第33-65行及第2欄1至23行所敘述，由
      於光阻形成條件及蝕刻條件的不同，最端部的掃描線會有
      容易斷裂的問題，因而在最端部的掃描線外，另外多設1
      條虛擬掃描線DGL，以緩和最端部的掃描線可能受到製造
      過程中的傷害，方法係在主動式液晶顯示元件中使用TFT
      及圖素電極構成單元圖素，並將虛擬線位於信號線外側，
      及虛擬圖素位於圖素外側且以一膜遮蓋」、「證據2並無
      揭示附加電容形成於共通極之Cs on common」，故而認定
      「證據2與系爭專利之目的並不同，且亦無揭示系爭專利
      之專利特徵，習於此項技術者經由證據2亦無法推知系爭
      專利之技術內容，系爭專利未違反核准審定時應適用之專
      利法20條第1項第1款及第2項之規定」云云。另訴願決定
      書審定駁回訴願，除援用上述理由外，雖另補稱「系爭案
      之液晶顯示裝置及液晶顯示裝置之驅動方法之特徵並非為
      共通電極及虛擬掃描線，引證案亦無揭示系爭案上述特徵
      ，系爭案之特徵亦無法由引證案之內容輕易推知」云云，
      資為論據。
    2.惟查：
      (1)由原處分上揭理由之記載，足證被告於原處分中係認定
        附加電容形成於共通極之Cs on common係系爭案之專利
        特徵。
      (2)惟嗣經原告於訴願理由書中，提出共通電極之Cs on com
        mon之設計與虛擬掃描線設計之證據，被告乃於訴願答
        辯書改稱系爭案之特徵並非為共通電極及虛擬掃描線云
        云，前後說法及對系爭專利之技術特徵解釋已顯有反覆
        矛盾，無足可採。
      (3)訴願決定所持理由則是結合原處分及訴願答辯書中所執
        上述互相反覆矛盾之理由為論據，亦顯有理由矛盾之違
        誤。
    3.系爭案不具新穎性及進步性：
      (1)系爭案之虛擬掃描線30之設計為其主要目的，雖然引證
        案之外圍虛擬線（非系爭案之虛擬掃描線）係同時具有
        不同目的，但是引證案「液晶顯示裝置具有周圍虛擬線
        」技術中確實已先提出與系爭案相同之虛擬掃描線設計
        ，並均係應用於液晶顯示器裝置上，比較兩者可知：
        系爭案之申請專利範圍第1項記載為「一種液晶顯示
          裝置，係具有一對夾住液晶的基板，該對基板中的一
          個基板上包含：複數個掃描線，掃描信號依序地加在
          上面；複數個信號線，與該複數個掃描線成直交，Da
          ta信號依序地加在上面；切換元件，在該掃描線與信
          號線各自的交差點附近，與該兩配線成電性連接；及
      　  圖素電極，連接於各切換元件，該對基板中的另一個
          基板上形成有：透過液晶而與該圖素電極成對向配置
          的共通電極，由該圖素電極所構成的圖素電容之一側
          的電極連接於用以供給共同信號予該共通電極的共通
          配線，且位在掃描信號之掃描開始側或掃描結束側其
          中之一的端部之掃描線的外側，形成有虛擬掃描線。
          」於其說明書第8頁更明確載稱「根據上述液晶顯示
          裝置，藉由設置虛擬掃描線，在任何位置的圖素所產
          生的寄生電容均具有相同的大小。因此，習知技術中
          各圖素的寄生電容不一致所造成的缺點，即特定部分
          之圖素因為亮線化而造成顯示品質變差的缺點，在本
          發明中獲得改善」云云，足證系爭案之主要特徵為運
          用該「虛擬掃描線30」的加入。
        然而，虛擬掃描線的應用係屬習用技術，例如引證案
          ，其發明名稱為「液晶顯示裝置具有周圍虛擬線」（
          liquid crystal display device having peripheral
          dummy lines），早已揭露系爭案之虛擬掃描線30之
          使用：
          Ａ引證案第12圖及說明書第12欄第4行至第20行，揭
            露一當作電容電極線用之起始掃描線Yo(DGL)，其
            相當於系爭案之虛擬掃描線30，依該圖所示，該起
            始掃描線Yo可連接於Vcom，而此即揭露系爭案之第
            5圖中，虛擬掃描線30連接到Vcom的技術；說明書
            第12欄第16行至第20行所述，該起始掃描線Yo除了
            可連接於共通電極Vcom以外，也可連接於一最後掃
            描線Yend或是一掃描電路V，而用以接收虛擬掃描
            信號。而此即揭露系爭案之另2個實施例（系爭案
            第1、3圖及說明書下標第16頁，第16至19行）的虛
            擬掃描線30，可連接於最下段的掃描線3i或直接與
            掃描驅動電路K連接之技術。
          Ｂ引證案之第1圖中，更甚舉出該虛擬掃描線 (DGL)
            可與虛擬視訊線 (DDL)配合應用。引證案提出的虛
            擬掃描線 (DGL)及其可能的應用，實已揭露系爭案
            之虛擬掃描線30。其中，若或有一些細節差異，但
            其目的都是利用虛擬掃描線之存在，使任何位置之
            掃描線皆可具有相同之環境，由此來避免或降低原
            本因週遭環境不同而引起之缺點。兩者在相同之出
            發點下，為達到任何位置的圖素均具有相同大小的
            寄生電容，而採用與引證案相同設計之虛擬掃描線
            之技術，其可達成之功效亦為原本引證案虛擬掃描
            線設計之時即可自然獲得、自然導致之功效（藉由
            虛擬線之存在製造相同之週遭環境），並不具任何
            技術特徵，故系爭案並不具新穎性、進步性。亦即
            ，系爭案所揭露者係申請前已見於刊物或已公開使
            用者，或係運用申請前既有之技術或知識，而為熟
            習該項技術者所能輕易完成，並不具任何進步性，
            依專利法之規定仍不得申請取得發明專利。
        經原告提出訴願書後，審查委員訴願答辯書中提出系
          爭案之特徵不在於共通電極與虛擬掃描線，而在系爭
          案申請專利範圍第1項（如前揭）與第11項：「一種
          系爭專利之液晶顯示裝置之驅動方法，係在掃描信號
          被依序加在上面的複數個掃描線、以及Data信號被依
          序加在上面的複數個信號線，兩者的交差點附近之兩
          配線各自所連接的切換元件處，將該掃描信號與Data
          信號供給予其上，且將共同信號供給予由連接於該切
          換元件之圖素電極所構成的圖素電容之一側的電極，
          藉此，連接於該切換元件之圖素電極，以及與此圖素
          電極成對向配置、有該共同信號加在上面的共極，兩
          者之間的電位被改變，因而改變該圖素電極與共通電
          極之間的液晶透射率，該驅動方法包含將信號輸入於
          位在掃描信號之掃描開始側或掃描結束側其中之一的
          端部之掃描線的外側所形成的虛擬掃描線之信號輸入
          步驟。」訴願決定書第6頁乃判定系爭案之特徵並非
          共通電極與虛擬掃描線，而認為引證案亦無揭示系爭
          案上述特徵，系爭案之特徵無法由引證案之內容輕易
          推知。然而根據系爭案自行揭露之習知技藝第15圖，
          其所認為具有技術之特徵也應屬習知技藝。蓋：
          Ａ液晶顯示裝置，係具有一對夾住液晶的基板 (1a
            ，1b)，該對基板中的一個基板上包含：複數個掃描
            線 (31、32˙˙˙)掃描信號依序地加在上面；複
            數個信號線 (41、42、˙˙˙)，與該複數個掃描
            線成直交，Data信號依序地加在上面；切換元件
            (5)，在該掃描線與信號線各自的交差點附近，與
            該兩配線成電性連接；及圖素電極(6)，連接於
            各切換元件 (5)，該對基板中的另一個基板上形成
            有：透過液晶而與該圖素電極成對向配置的共通電
            極 (7)，由該圖素電極所構成的圖素電容 (12)之
            一側的電極連接於用以供給共同信號 (Vcom)予該
            共通電極的共通配線，且位在掃描信號之掃描開始
            側或掃描結束側其中之一的端部之掃描線的外側，
            形成有虛擬掃描線。
          Ｂ另外，第4-7頁也揭露其驅動方法。於上述比對中
            ，除了虛擬掃描線以外，皆可由第15圖發明人自行
            揭露習知技藝中所揭露。然根據引證案，虛擬掃描
            線之設計技術與概念已被揭露，並非系爭案之特徵
            。因此，原處分及訴願決定認為之系爭案的可專利
            特徵，根據上述比對，也不具專利性。
          Ｃ事實上，具有陣列結構的液晶顯示器，其驅動方式
            及基本架構，以系爭案申請時之科技水準觀之，對
            熟習此技藝者應係屬一般習知技術。引證案之引用
            ，係用以在第15圖的架構下，證明虛擬掃描線之設
            計為顯而易見。又因液晶的基本架構已為習知技藝
            ，故在引證案中僅簡略提及，但此並不表示他人可
            就引證案未詳加描述記載之習知技藝申請取得專利
            權。職是，綜觀系爭案專利說明書及申請專利範圍
            第1項之記載，可知其申請專利技術特徵為運用虛
            擬掃描線，而事實上該項運用虛擬掃描線之技術特
            徵業已為引證案所揭露。另系爭案申請專利範圍第
            1項及第11項所描述之其他技術特徵、組合元件及
            技術等，均係習知之液晶顯示器基本架構及元件組
            合，這更證明原處分及訴願決定所認為之系爭案的
            可專利特徵，事實上為一般陣列結構之液晶顯示器
            的基本架構。
      4.將系爭案專利說明書中的圖1與習知技術圖15比對，可
        得知Cs on Common的技術是習知技術，是系爭案需要考
        慮的專利性，應是虛擬線30的設置是否具有進步性。當
        熟此技藝者在考慮電路的特性時，自然會發現對應於掃
        描線31上的畫素的操作環境，不同於掃描線32上的畫素
        的操作環境。又在電路上，寄生電容是電路常有的問題
        ，會影響到電路的功效。因此，自然會對的圖15先前技
        術，尋求進一步改良的方法與設計。當熟此技藝者參考
        引證案關於LCD與驅動電路結構時，雖然其討論到圖1的
        DGL，然而其討論到內部GL的設計結構。例如圖12與圖1
        3，當考慮每一個畫素的操作環境的電容關係，會發現
        對應於掃描線Y1上的畫素的操作環境，不同於其他掃描
        線Y2, 3,˙˙˙上的畫素的操作環境。因此，引證案增
        設Y0 (Vcom)的虛擬線，以使Y1上的畫素也有一樣的電
        容操作環境，當熟此技藝者自然會增設1條虛擬線30，
        使得掃描線31上的畫素的電容操作環境，可以相等於其
        他掃描線32,3,˙˙˙上的畫素的電容操作環境。因此
        ，熟此技藝者根據系爭案「自行揭露先前技術」的圖15
        的基本Cs on Common設計，再參考引證案揭示技術，自
        然會增設1條虛擬線30。虛擬線30的設置不具進步性。
        再者從另一角度而言，熟此技藝者或許一開始並沒有考
        慮系爭案的在掃描線31的畫素電容操作環境不同於他掃
        描線32,3,˙˙˙上的畫素的電容操作環境。但是，當
        熟此技藝者在參考引證案的內容後，發現為了解決掃描
        線Y2,3,˙˙˙上的畫素的電容操作環境不同於Y1，而
        所設置的Y0 (Vcom)虛擬線。因此，自然會將圖15的基
        本Cs on Common設計改良，增設1條虛擬線30。因此，
        熟此技藝者根據系爭案「自行揭露先前技術」的圖15的
        基本Cs on Common設計，再參考引證案的揭示技術，自
        然會增設1條虛擬線30。虛擬線30的設置不具進步性。
        原告必須要強調，Cs on Common的設計已是習知技術，
        而虛擬線30的設置，係根據引證案的揭示技術也是自然
        可達成，是系爭案顯然不具進步性。參加人與被告，皆
        避重就輕，舉引證案中不相關的虛擬線DGL，以誤導鈞
        院的判斷。原告已多次澄清系爭案中的虛擬線30在引證
        案中的對應技術是Y0 (Vcom)虛擬線（其不是實際的掃
        描線），而不是引證案的虛擬線DGL (dummy gate line)
        。至於引證案的虛擬線DGL (dummy gate line)，是指
        另外製程上保護用的虛擬線，與引證案s’中的Y0 (Vco
        m)虛擬線不同，二者應加以區別。原處分及訴願決定將
        二者混同，顯然有誤。
　(二)被告主張之理由：
    1.系爭案之專利特徵為申請專利範圍第1項及11項所揭示，
      引證案並無揭示上述特徵，此由訴願決定書亦可獲證實。
      原告一再強調系爭案之特徵為虛擬線，但是虛擬線只是系
      爭案專利特徵所用之一手段，此由申請專利範圍第1及11
      項可知，此為原告誤解系爭案之特徵所致，此外引證案之
      目的與系爭案亦不同，此點為原告所自認，因此系爭案與
      引證案不同。
    2.被告已於原處分理由（二）及訴訟答辯書理由二明確指出
      系爭專利之專利特徵為申請專利範圍第1項之「液晶顯示
      裝置」及第11項之「液晶顯示裝置之驅動方法」，並無所
      謂「附加電容形成於共通極之Cs on common係系爭專利之
      特徵」之認定，此為原告斷章取義之說詞。
    3.系爭案之特徵並非虛擬掃描線而是系爭案申請專利範圍第
      1及11項之內容，且系爭案之專利特徵亦無法由引證案推
      知，故系爭案有進步性。
  (三)參加人主張之理由：
    1.原告僅以單一引證案為據，混雜主張系爭案不具新穎性及
      進步性，其說詞亦前後矛盾，顯無理由。
      (1)按「發明專利申請案是否於申請前已見於刊物或已公開
        使用，即新穎性之判斷，係適用將系爭案申請專利範圍
        與引證資料之技術內容作一對一單獨比對原則，以瞭解
        其技術內容是否同一‧‧‧而進步性之審查則得將不同
        引證資料組合其技術內容，以與系爭案申請專利範圍之
        技術內容作比較，以判斷系爭案之發明是否具有突出之
        技術特徵或顯然的進步。因此，新穎性與進步性之判斷
        適用不同之比對與判斷原則」，不能「混雜論斷」，鈞
        院92年度訴字第554號及92年度訴字第628號判決，均明
        載斯旨。準此，新穎性與進步性之判斷係適用不同之比
        對與判斷原則；迺原告卻僅以單一引證案為據，混雜論
        斷系爭案不具新穎性及進步性，其主張顯不符專利法基
        本原則，毫無足採。
      (2)關於新穎性之判斷標準，參酌本件舉發審定時之專利審
        查基準第1-2-6頁所示，係以「發明之技術內容與引證
        資料比對是否相同」為斷，如「不相同」即具有新穎性
        ，如「相同」即不具新穎性。換言之，必須系爭案與引
        證案之技術內容「完全」「相同」，方能認為系爭案「
        不具」新穎性。而詳究原告歷次書狀之陳述，僅就系爭
        案中所提及之「虛擬掃描線」（30）乙項觀之，原告即
        多次肯認其技術內容與引證案之虛擬掃描線（DGL）「
        有一些細節差異」，並自承「引證案之外圍虛擬線（非
        系爭案之虛擬掃描線）係有不同目的」等語；迺其竟出
        爾反爾，指稱系爭案之技術內容已為引證案所揭示因而
        不具新穎性云云。原告若非不瞭解專利要件之意涵，即
        屬混淆鈞院審理之辯詞。
      (3)關於進步性（或稱「非顯而易見性」）之判斷標準，如
        同本件舉發審定時之專利審查基準第1-2-20及1-2-21
        頁之規定，通常需提出2件或2件以上不同文獻之全部內
        容或部分內容相互組合後加以判斷；若組合所需之文獻
        數量愈多，通常即視為非能輕易完成者。又按「組合發
        明，係指將複數個既有之構成要件組合而成之發明而言
        ˙˙˙組合發明可產生突出的技術特徵或顯然的進步，
        故非為熟習該項技術者所能輕易完成者。因此組合發明
        之個別構成要件即使屬於既有之技術，亦應須就整體予
        以考量」，前揭專利審查基準第1-2-23至1-2-24頁亦明
        揭斯旨。換言之，判斷一發明是否具備進步性時，應就
        其發明之「整體」及「各構成要件之選擇與組合」詳予
        考量。今查，原告就其所稱系爭案「不具進步性」之主
        張，僅援引單一引證案為據，在判斷進步性所需之證據
        之量上，本顯不足；而原告在其歷來書狀中所念茲在茲
        關於系爭案技術內容之質疑，概均集中在前述之「虛擬
        掃描線」（30）乙項忽略系爭案之發明特徵在於選用及
        組合申請專利範圍第1項及第11項中所列諸等元件，妄
        稱系爭案於引證案之揭示下已不具進步性，殊無可採。
    2.原告所援引之單一引證案，不足證明系爭案不具新穎性及
      進步性。
      (1)查系爭案之標的在於一種「液晶顯示裝置」（申請專
        利範圍第1項）及「液晶顯示裝置之驅動方法」（系爭
        專利範圍第11項）。以前者為例，其組成如下：「一種
        液晶顯示裝置，具有一對夾住液晶的基板，該對基板中
        的一個基板上包含：複數個掃描線，掃描信號依序地加
        在上面；複數個信號線，與該複數個掃描線成直交，Da
        ta信號依序地加在上面；切換元件，在該掃描線與信號
        線各自的交差點附近，與該兩配線成電性連接；及圖素
        電極，連接於各切換元件；該對基板中的另一個基板上
        形成有：透過液晶而與該圖素電極 (6)成對向配置之共
        通電極(7)，由該圖素電極(6)所構成的圖素電容（13，
        即附加電容Cs）之一側的電極連接於用以供給共同信號
        予該共通電極 (7)的共通配線 (9)，且位在掃描信號之
        掃描開始側或掃描結束側其中之一的端部之掃描線（如
        31）的外側，形成有虛擬掃描線（30）」。系爭案之技
        術特徵中較為關鍵者，係「藉由設置虛擬掃描線，在任
        何位置的圖素所產生的寄生電容 (Cgd)均具有相同的大
        小」，因此可大幅改善習知技術中各圖素的寄生電容不
        一致所造成的「亮線化」等缺點（請參系爭案說明書第
        8頁）；此外，由圖素電極 (6)與附加電容線 (10)之間
        的附加電容 (Cs)係形成於共通配線（9）之上，構成所
        謂的Cs on Common」構造，如此將使液晶顯示裝置之驅
        動變得更為容易，且減少蔭蔽（Shadowing）現象（請
        參系爭案說明書第22頁）。系爭案之技術內容，即係由
        此二項關鍵特徵，加上如前引申請專利範圍中所界定之
        其他元件及特點而構成。揆諸前述專利法及專利審查基
        準等規定，欲判斷系爭案之發明是否符合新穎性及進步
        性等專利要件，必就前述全部技術特徵之「整體」為之
        ，其理自明。
      (2)查原告質疑系爭案不具新穎性及進步性之依據，僅有單
        一引證案，已如前述。而該引證案之技術內容與系爭案
        確有不同之處，原告早已自承無誤，是本件舉發案已無
        庸就「新穎性」乙節多所論究，先予指明。
      (3)至於系爭案相較於引證案亦具有進步性之事實，則可參
        照參加人93年6月16日隨「行政訴訟陳報狀」所呈附件2
        「系爭專利與引證案之比較圖表」說明如後：
         系爭案係採用Cs on common之結構，亦即附加電容
           Cs係形成於共通配線 (9）之上，其功效在使液晶顯
           示裝置之驅動變得更為容易，且減少蔭蔽。而引證
           案則係採用Cs on gate之結構，亦即其附加電容Cad
           d（即Cs）係形成於閘極掃描線 (GL，或Yi)之上（
           請參引證案說明書第10欄第53-65圖及第12及15 圖
           ）。顯然，二者不僅在結構上有明顯之不同，且系
           爭案所達成之功效，亦非熟習相關技術者依據引證
           案之揭示所能輕易推及者。
         此外，系爭案係在掃描線開始側或結束側其中之一
           之外側，設置「虛擬掃描線30」，以使任何位置之
           圖素產生的寄生電容具有相同大小，而改善習知技
           術中因寄生電容不一致而產生諸如亮線化等品質不
           佳問題。與此相對者，引證案則係在起始掃描線Y0
           （亦即最端部的掃描線）外，另外多設1條虛擬掃描
           線DGL（請參引證案說明書首頁之摘要），以緩和最
           端部的掃描線在製造過程中可能遭受的傷害（請參
           引證案說明書第1欄第33至65行）；該「DGL」之作
           用類似於起始掃描線Y0之「保護層」。顯然，系爭
           案與引證案所關心之「虛擬掃描線」，其設置之技
           術思想，不論在目的及功效方面，均有重大差異；
           系爭案之技術內容，絕非熟習相關技術者可輕易由
           引證案之揭示即得輕易推得者。
      (4)如前所述，原告所提出之唯一引證案根本不足以證明其
        就系爭案不具進步性之主張，至為明顯。原告明知其證
        據力過於薄弱，不僅故意扭曲「進步性之判斷應就發明
        之整體為之」之原則，而將其論點集中在系爭案眾多特
        徵中之一小部分，已如前述。此外，原告更無視於引證
        案說明書中對「起始掃描線Y0」及「虛擬掃描線DGL」
        分別詳為指述之事實，刻意混淆二者之意義（如其「行
        政訴訟補正狀」中第7頁第6至7行中，竟將二者等同稱
        之），而將系爭案之虛擬掃描線與該等定義及功能均毫
        不相干之元件相互比擬，誑稱系爭案之虛擬掃描線已為
        引證案所揭示而不具進步性，卻又提不出任何具體技術
        上佐證以實其說。尤有甚者，原告一方面自承引證案之
        揭示內容無法涵蓋系爭案之全部技術特徵，一方面卻又
        以「液晶的基本架構為習知技藝，故在引證案中僅簡略
        提及，『但此並不表示他人可就引證案為詳加描述記載
        之習知技藝申請取得專利權』」（請參其「行政訴訟補
        正狀第11頁第3點」）云云，俾掩飾其證據力低落之窘
        境。
    3.被告於其原處分理由項中，開宗明義即認定系爭案之專利
      特徵係「如其附圖及申請專利範圍第1項及第11項所揭示
      」，並詳列該等請求項之內容。原告指稱被告在原處分中
      係認定「附加電容形成於共通配線之Cs on common」為系
      爭案之特徵，純屬斷章取義以混淆鈞院審理之舉，毫不可
      採。其次，如前所述，系爭案之特徵包括Cs on common
      、虛擬掃描線以及其他如申請專利範圍中所界定之各項技
      術內容之組合，並非僅在於Cs on common、虛擬掃描線而
      已，更非在於共通電極。是被告於其訴願答辯書中所述「
      系爭專利之特徵『並非』為共通電極及虛擬掃描線」，並
      無違誤，更與其在原處分中所述者毫無扞格。
    4.進步性之判斷係以發明整體觀之，比對之對象則為申請專
      利範圍，原告主張系爭發明中某要件已為引證案揭示故不
      具進步性，洵無足取。
      (1)關於申請專利之發明其進步性之有無，依據本件舉發審
        定時之專利法第20條第2項之法文，即可知係以發明之
        整體為判斷標的；當時之專利審查基準第1-2-23至1-2
        -24頁更規定：「組合發明之個別構件即使屬於既有之
        技術，亦需就『整體』予以考量」。至於判斷之對象，
        該基準第1-2-20頁進一步指出：「判斷進步性時，應依
        據申請專利範圍之請求項所載發明判斷」。甫於93年施
        行之專利審查基準第2-3-18頁以下，更就「進步性之判
        斷應就『申請專利範圍之請求項』所載『發明整體』為
        之」之原則，揭示甚明；如第2-3-20頁即謂：「進步性
        之審查應以『每一請求項中所載之發明』的『整體』為
        對象，亦即將該發明所欲解決之問題、解決問題之技術
        手段及對照先前技術之功效作為一『整體』予以考量，
        逐項進行判斷」，足供參照。
      (2)原告拒絕以系爭專利申請專利範圍所載之「發明整體」
        與引證案進行比對，原告以構成系爭專利之發明整體中
        的少數構件，包括Cs on Common及虛擬掃描線已見於習
        知技術或引證案（實則此指控亦非事實，詳下述），原
        告以與進步性判斷並不必然相關之專利特徵概念為其
        論證基礎，誤將專利特徵作為判斷進步性之比對對象。
    5.原告對於系爭案與引證案虛擬掃描線之比對與主張，不僅
      不知所云，且前後矛盾、不符事實。
      (1)原告於其「行政訴訟補正狀」中謂：「證據2（即引證
        案）˙˙˙揭露一˙˙˙起始掃描線Y0（DGL），其相
        當於被舉發案之虛擬掃描線30」、「證據2提出的虛擬
        掃描線（DGL）及其可能的應用，實已揭露被舉發案之
        虛擬掃描線30」云云；將引證案之「起始掃描線」與「
        虛擬掃描線」同列，並以此質疑系爭案之進步性。惟引
        證案說明書中分明已就「起始掃描線Y0」及「虛擬掃描
        線DGL」分別詳為指述其設置位置及不同意義（例如，
        請參引證案首頁圖、第5欄最末2段「虛擬掃描線DGL 係
        設置於掃描線GL之最外層」，以及第12欄第1段關於「
        起始掃描線GL（即Y0）」之說明等）。原告卻將二者等
        同視之，顯然指鹿為馬、刻意混淆。
      (2)經參加人指出前述謬誤，並說明引證案之虛擬掃描線「
        DGL」之功能乃「起始掃描線Y0」之「保護層」後，原
        告一改前詞，強調之所謂「Y 0虛擬線」，依據引證案
        說明書之定義，Y0所指者乃「起始掃描線」（亦即最端
        部的掃描線），而非「虛擬線」。原告於「行政訴訟補
        充理由狀」中卻指稱Y0「不是實際的掃描線」而為「虛
        擬線」，洵為誤認。
    6.綜上，系爭專利組合Cs on common之結構、虛擬掃描線及
      其他元件而構成發明之整體，不論其元件之選用及組合、
      其整體功效，均非單憑引證案之教示可推得者。原告憑其
      後見之明，任意拆解系爭專利之組成，又不附具體或實質
      之技術理由，僅憑諸多不符專利法基本原則、不符引證案
      內容之謬誤矛盾之指述，即欲陷系爭專利之有效性於不安
      定。尤有甚者，原告竟於本件舉發自行政程序以來已逾3
      年之後，再度向被告提出舉發，意圖妨礙參加人合法行使
      專利權之權利；縱不論其惡意舉發之企圖，僅就其事隔數
      年重新包裝理由及證據再度提出舉發之事實觀之，即足證
      原告明知本件舉發及行政訴訟無理由之事實。準此，原告
      自應受舉發不成立之不利益；而原處分及訴願決定於法均
      無違誤，應予維持。
　　理  由
一、原告起訴主張：系爭案之主要技術特徵為運用該「虛擬掃描
    線30」的加入，然而，虛擬掃描線的應用係屬習用技術，例
    如引證案其發明名稱為「液晶顯示裝置具有周圍虛擬線」早
    已揭露系爭案之虛擬掃描線30之使用，故系爭案不具新穎性
    、進步性，不符核准審定時專利法第20條第1項第1款及第2
    項之要件，被告以原處分審定舉發不成立，於法有違，為此
    訴請如聲明所示云云。
二、被告則以：系爭案之專利特徵為申請專利範圍第1項及11項
    所揭示，引證案並無揭示上述特徵，原告一再主張系爭案之
    特徵為虛擬線，但是虛擬線只是系爭案專利特徵所用之一手
    段，此外引證案之目的與系爭案亦不同，具新穎性及進步性
    ，系爭案無違專利法規定，被告所為舉發不成立之審定，於
    法有據等語置辯。
三、本件兩造及參加人對於事實概要欄所述之事實、引證案係西
    元1994年2月8日公告之美國第0000000號專利「具有周圍虛
    擬配線液晶顯示裝置」，早於系爭案之申請日等情均不爭，
    此有舉發申請書、引證案、發明專利說明書及其圖示及原處
    分附於原處分卷可稽，堪認為真實。
四、按系爭案審定核准時專利法第19條規定：「稱發明者，謂利
    用自然法則之技術思想之高度創作。」第20條規定：「（第
    1 項）凡可供產業上利用之發明，無下列情事之一者，得依
    本法申請取得發明專利：一、申請前已見於刊物或已公開使
    用者。但因研究、實驗而發表或使用，於發表或使用之日起
    六個月內申請專利者，不在此限。二、有相同之發明或新型
    申請在先並經核准專利者。三、申請前已陳列於展覽會者。
    但陳列於政府主辦或認可之展覽會，於展覽之日起六個月內
    申請專利者，不在此限。（第2項）發明係運用申請前既有
    之技術或知識，而為熟習該項技術者所能輕易完成時，雖無
    前項所列情事，仍不得依本法申請取得發明專利。」又按第
    72條第1項後段規定：發明專利有違反第19條至第21條或第
    27條之情事，任何人得附具證據，向專利專責機關舉發之。
    依以上規定可知，系爭案有無違反專利法情事而應不予專利
    ，依法應由舉發申請人附具證據證明之，倘其證據不足以證
    明系爭專利有違專利法之規定，被告自應為舉發不成立之處
    分。是本件之爭執，首在於系爭案是否於申請前已見於刊物
    或已公開使用？次在於系爭案是否係運用申請前既有之技術
    或知識，而為熟習該項技術者所能輕易完成者？
五、經查：
  (一)按被告83年11月25日公告之專利審查基準第1-2-6頁規定：
    「2.新穎性判斷之基本原則 (1)作為新穎性判斷對象之發明
    ，為申請專利範圍之『請求項所載發明』。(2)申請專利範
     圍應就每一請求項目逐項判斷其新穎性，但可不需對每一
    請求項目各自逐項作成審定。(3)判斷發明有無新穎性時，
    應以發明之技術內容比對是否相同（含能由熟習該項技術者
    直接推導）為準。不相同即具有新穎性；相同即不具新穎性
    。」第1-2-19頁規定：「『輕易完成』係指不能超越熟習該
    項技術者所可預期的技術上的一般發展，且單單可由先行技
    術推論而完成者。亦即，申請專利之發明具有突出的技術特
    徵或顯然的進步時，即認為超越熟習該項技術者所可預期的
    技術上的一般發展，而非所能輕易完成者。」第1-2-20頁「
    判斷進步性之基本原則」規定：「3.判斷發明有無進步性時
    ，應確定依據發明所屬技術領域，以及申請專利當時之技術
    水準……以研判發明之技術手段之選擇與結合，如其選擇與
    結合具有困難度，並非為熟習該項技術者所能輕易完成者，
    即具有進步性；反之，如為熟習該項技術者基於引證資料所
    能輕易完成者，則不具進步性。」第1-2-21頁規定：「『顯
    然的進步』係指申請專利之發明克服先前技術中存在的問題
    點或困難性而言，通常係表現於功效上。」第1-2-23頁至
    1-2-24頁「相關發明之進步性判斷」之「5.組合發明」規定
    ：「組合發明，係指將複數個既有之構成要件組合而成之發
    明而言。此種組合發明與集合發明不同之處，在於組合發明
    可產生突出的技術特徵或顯然的進步，故非為熟習該項技術
    者所能輕易完成。至於集合發明，因未能產生突出的技術特
    徵或顯然的進步，故為熟習該項技術者所能輕易完成。因此
    組合發明之個別構件即使屬於既有之技術，亦應就整體予以
    考量。」核以上規定與專利法之立法目的「鼓勵、保護、利
    用發明與創作，以促進產業發展」（行為時專利法第1條參
    照）相符，被告於審查系爭案是否具有進步性時資為依據與
    基準，依法自值尊重，合先敘明。
  (二)查原處分以系爭案之專利特徵如其附圖及申請專利範圍第1
    項及第11項所示（詳如前引），系爭案之目的依說明書敘述
    為：「上述實施例1-6液晶顯示裝置中，圖素電極6與附加電
    容線10之間的附加電容Cs係形成於共通配線9之上，成為所
    謂Cs on common的構造。」即關於系爭案中之所有圖素（
    pixel），其在於圖素電極6與共通配線9之間形成有附加電
    容Cs（故稱為Cs on common）並提供一種液晶顯示元件，使
    各寄生電容值相等，且不會由於特定部分之圖素因為亮線化
    等原因造成顯示品質變差；引證案之技術內容依其說明書及
    申請專利範圍所揭示，其液晶顯示器元件為在基板之一邊上
    形成有多數條閘極掃描線（gate line，GL）、信號（data
    line，DL）及與其相接之薄膜電晶體（TFT）以及接於TFT之
    多數透明圖素電極，另外在基板的另一邊則形成有多數共通
    透明圖素電極，虛擬線位於導電線之外側，亦揭示多數虛擬
    圖素位於圖素之外側，且以一膜覆蓋，引證案說明書第10欄
    第51-65行及第15圖，揭示了附加電容Cadd（即Cs）係形成
    於圖素電極與鄰接掃描線之間，另自第12圖可看出，每一個
    圖素的附加電容Cadd由圖素電極PIX與鄰近之閘極掃描線Yi
    所構成，引證案之目的依其專利說明書所述，由於光阻形成
    條件及蝕刻條件的不同，最端部的掃描線（例如起始掃描線
    Yo）會有斷裂的問題，因而在最端部的掃描線外，另外多設
    1條虛擬掃描線DGL，以緩和最端部的掃描線可能受到製造過
    程中的傷害，方法係在主動式液晶顯示元件中使用TFT及圖
    素電極構成單元圖素，並將虛擬線位於信號外側，及虛擬圖
    素位於圖素外側且以1膜遮蓋，又引證案並無揭示附加電容
    形成於共通配線上之Cs on common，乃認二者目的不同，引
    證案亦無揭示系爭案之專利特徵，習於此項技術者經由引證
    案亦無法推知系爭案之技術內容，是原處分關於新穎性及進
    步性之認定，核係依前揭之說明而為審查，於法並無不合。
  (三)至原告主張均無可採，茲說明如下：
    1.原處分於第2頁及第3頁，以16行之篇幅將系爭案之申請專
      利範圍第1項及第11項逐字抄錄，並指明其為系爭案之專
      利特徵，原告認原處分誤認系爭案之專利特徵，殊有誤會
      。
    2.依前揭2技術內容相比對，其內容不相同，亦不能由熟習
      該項技術者直接推導，是系爭案於本舉發案之新穎性無可
      置疑。
    3.系爭案係採用Cs on common之結構，亦即附加電容Cs係形
      成於共通配線 (9）之上，其功效在使液晶顯示裝置之驅
      動變得更為容易，且減少蔭蔽；而引證案則係採用Cs on
      gate之結構，亦即其附加電容Cadd（即Cs）係形成於閘極
      掃描線 (GL，或Yi)之上，是二者在結構上顯有不同，且
      系爭案所達成之功效，亦非熟習相關技術者依據引證案之
       揭示所能輕易推及者。
    4.系爭案係在掃描線開始側或結束側其中之一之外側，設置
      「虛擬掃描線30」，以使任何位置之圖素產生的寄生電容
      具有相同大小，而改善習知技術中因寄生電容不一致而產
      生諸如亮線化等品質不佳問題，已如前述；而引證案則係
      在起始掃描線Y0（亦即最端部的掃描線）外，另外多設1
      條虛擬掃描線DGL，以緩和最端部的掃描線在製造過程中
      可能遭受的傷害，亦如前述，是該「DGL」之作用類似於
      起始掃描線Y0之「保護層」，職是，二者所稱之「虛擬掃
      描線」，其設置之技術思想，不論在目的及功效方面，均
      有重大差異；系爭案之技術內容，尚非熟習相關技術者可
      輕易由引證案之揭示即得輕易推得者。
    5.原告未就系爭案之申請專利範圍之請求項所載之發明整體
      ，即將該發明所欲解決之問題、解決問題之技術手段及對
      照先前技術之功效作為一整體考量，逕以系爭案與引證案
      均有虛擬掃描線之設置，即主張否定系爭案之新穎性及進
      步性，於專利法之規定與精神不相符合。
六、綜上所述，原告之主張，尚不足採，原處分認系爭案無審定
    核准時專利法第第20條第1項第1款及第2項不予專利之事由
    ，就原告之舉發申請為不成立之審定，認事用法，並無違誤
    ，訴願決定，遞予維持，亦無不合，原告訴請如聲明所示，
    為無理由，應予駁回。
據上論結，本件原告之訴為無理由，爰依行政訴訟法第98條第3
項前段，判決如主文。
中    華    民    國    94    年    3    月    17     日
                  第三庭審判長法  官　王　立　杰
                              法  官　黃　本　仁
                              法  官　王　碧　芳
上列正本係照原本做成。
如不服本判決，應於送達後20日內，向本院提出上訴狀並表明上
訴理由，如於本判決宣示後送達前提起上訴者，應於判決送達後
20日內補提上訴理由書（須按他造人數附繕本）。
中　　華　　民　　國　　94　　年　 　3　　月　 17  　 日
                                書記官 鄭 聚 恩
